【裁判字號】    89,訴,948
【裁判日期】    900320
【裁判案由】    拆屋還地
【裁判全文】
臺灣嘉義地方法院民事判決  八十九年度訴字第九四八號
    原      告  國立嘉義大學
    法定代理人  乙○○
    訴訟代理人  葉天祐律師
    複  代理人  黃裕中律師
    被      告  甲○○        .
右當事人間請求拆屋還地事件，本院判決如左：
    主      文
被告應將坐落嘉義市○○段四四八地號土地上，如附圖所示編號甲部分面積０．三九
三五四一公頃竹子清除、編號乙部分０．０００八八九公頃木造涼棚、編號丙部分０
．００二七四四公頃木造平房均予拆除，並將各該部分土地交還原告。
原告其餘之訴駁回。
訴訟費用由被告負擔二十分之十九；餘由原告負擔。
本判決於原告以新臺幣貳拾參萬參仟元為被告供擔保後，得假執行，但被告等如於假
執行程序實施前，以新臺柒拾萬元為原告預供擔保，得免為假執行。
原告其餘假執行之聲請駁回。
    事      實
甲、原告方面：
    一、聲明：被告應將坐落嘉義市○○段四四八地號土地上如附圖所示編號甲部分
        面積０．三九三五四一公頃竹子及部份雜草樹木清除、編號乙部分０．００
        ０八八九公頃木造涼棚、編號丙部分０．００二七四四公頃木造平房均予拆
        除，將各該部分土地交還原告；原告並願供擔保請准宣告假執行。
    二、陳述：
      （一）按所有權人對於無權占有者，得請求返還之，民法第七百六十七條定有
            明文。又「國有財產撥給各地國家機關使用者，名義上雖仍為國有，實
            際上即為使用機關行使所有人之權利，故本院對於是類財產，向准由管
            理機關起訴，代表國家機關主張所有權人之權利、、、。」（最高法院
            五十一年台上字第二六八０號判例參照）緣坐落嘉義市○○段四四八地
            號土地（下稱系爭土地）係屬國有，由原告所管理，則原告本於上開法
            條之規定，主張所有權人之權利。
      （二）又系爭土地現編定為保安林，被告未經原告同意，任意在系爭土地上第
            一九二四號土砂捍上保安林內種植如附圖所示編號甲部分竹木及建蓋如
            附圖所示編號乙、丙部分房屋，經原告多次勸阻並立牌公告，被告均未
            予置理，且原告亦曾函請主管機關嘉義市政府依森林法第三十條第二項
            、第三十一條規定，儘速排除被告濫墾、濫建等違法行為，惟嘉義市政
            府以原告為管理機關負有使用管理之權利與義務，而未予處理，為此本
            於所有權之作用依民法第七百六十七條之規定，為如聲明所示之請求。
    三、證據：提出地籍圖一份、土地登記謄本一份等為證，並聲請勘測現場。
乙、被告方面：
    一、聲明：原告之訴及假執行之聲請均駁回，如受不利判決，願供擔保請准免為
        假執行。
    二、陳述：
      （一）被告雖在系爭土地上有搭建房屋及種植竹林，但係從日據時代就開始使
            用系爭土地迄今，且是向原嘉義農業專科學校承租，有繳租金給該學校
            ，但學校未給予收據，被告並非無權占用。
      （二）上開房屋係於五、六年前搭建，昔於該房屋東側原建有一間工寮，因屬
            陸軍所有之土地，經拆除後，始於現址搭建房屋，被告占用之範圍除附
            圖所示編號甲、乙、丙部分外，另有占用其他部分。
    三、證據：提出台灣省立（國立）嘉義農業專科學校六十六年八月十八日嘉農總
        字第二五八四號、七十三年十一月十六日嘉農總字第三０四五號函各一份、
        本院五十四年訴字第三四四、三五五號刑事裁定一份、陳情書二份、申請書
        一份、催告書各一份、收據四份、台灣嘉義地方法院四十六年度和不字第三
        六五號不起訴處分書一份、台灣高等法院台南分院五十六年度一更上字第一
        二一號刑事判決一份、土地登記謄本二份（以上均為影本）、公有山坡地放
        租申請書一份、答辯狀一份、收據一份、保障農民之有關法令一份等為證。
    理      由
一、本件原告起訴主張：緣系爭坐落嘉義市○○段四四八地號土地為原告所管理，被
    告並無任何正當權源，竟占用該土地內如附圖（即嘉義市地政事務所八十九年十
    一月二十二日複丈成果圖）所示編號甲部分面積０．三九三五四一公頃種植竹子
    及有部份雜草樹木、編號乙部分０．０００八八九公頃建有木造涼棚、編號丙部
    分０．００二七四四公頃建有木造平房，顯屬無權占有，爰依所有權之作用請求
    被告應將上開竹子、雜草及樹木清除及涼棚、房屋拆除，將上開土地交還原告等
    語。被告等則以：被告雖在系爭土地上有搭建房屋及種植竹林，但係從日據時代
    就開始使用系爭土地迄今，且是向原嘉義農業專科學校承租，有繳租金給該學校
    ，但學校未給予收據，被告並非無權占用等語，資為抗辯。
二、「按國有財產撥給各地國家機關使用者，名義上雖仍為國有，實際上即為使用機
    關行使所有人之權利，故本院對於是類財產，向准由管領機關起訴，代國家主張
    所有權人之權利」，此有最高法院五十一年台上字第二六八０號判例可資參照。
    系爭土地雖然登記為中華民國所有，但原告既然登記為其管理機關，此有土地登
    記謄本一份在卷足稽，則依上說明，身為系爭土地管理機關之原告，自得行使物
    上請求權訴請被告等拆屋還地，合先敘明。
三、次查原告起訴主張之右開事實，業據提出土地登記謄本、地籍圖各一份等為證，
    並經本院到場履勘屬實，製有勘驗筆錄在卷可查，復經囑託轄區嘉義市地政務所
    到場鑑測，繪製現況複丈成果圖如附圖所示，被告亦自承上開竹子係其所種植，
    房屋等建物為其所搭建等情無訛在卷，應堪信原告之主張為真實。
四、復按以無權占有為原因，請求返還所有物之訴，原告就其物所有權存在之事實，
    既已認定，而被告就其取得並非無權占有為抗辯者，自應就其取得占有，係有正
    當權源之事實負舉證責任，最高法院七十二年度台上字第一五五二號判決意旨可
    資參照。查本件被告雖以其係從日據時代就開始使用系爭土地迄今，且是向原嘉
    義農業專科學校承租，有繳租金給該學校，但學校未給予收據，被告並非無權占
    用云云，惟此既為原告所否認，則被告就其與原告有租賃關係存在，或有其他有
    使用系爭土地之正當權源，此等有利之事實負舉證責任，惟據被告提出之台灣省
    立（國立）嘉義農業專科學校六十六年八月十八日嘉農總字第二五八四號、七十
    三年十一月十六日嘉農總字第三０四五號函，亦僅載明原省立嘉義農業專科學校
    （改制後合併為國立嘉義大學）對訴外人陳振坤等人濫墾該校經管之嘉義市○○
    ○段一三三之一號（重測前之系爭土地）等四筆省有林地不同意其等承租，且通
    知其等應將地上物即行收取，建築物自行拆除，將土地歸還學校，並無與被告或
    他人仍有租約存在等語，有上開函件在卷可按；另據被告提出之陳情書、申請書
    、催告書等件，則係被告單方之向該學校陳請撥用部分土地供其建屋及發放救濟
    金、補償金，或被告與其他農民代表催告省立嘉義高級職業學校有關築路植樹等
    回復原狀乙事，且據被告提出之收據四紙，固載有訴外人邱安信繳納樹薯數百或
    數十台斤不等，然邱安信與被告僅係同村居民並無任何關係，且未耕作上開附圖
    編號甲、乙、丙區域之系爭土地等語，亦為被告所自承，是以，縱認邱安信曾有
    繳納收成物與出租人，亦與本件無涉，自難據為有利於被告之認定；至被告提出
    之本院五十四年訴字第三四四、三五五號刑事裁定、台灣嘉義地方法院四十六年
    度和不字第三六五號不起訴處分書一份、台灣高等法院台南分院五十六年度一更
    上字第一二一號刑事判決一份及公有山坡地放租申請書一份、答辯狀一份、保障
    農民之有關法令一份等件，亦均無法證明被告就系爭土地有租賃關係或其他占有
    、使用之正當權源，被告復未舉他證以實其說，其徒執前詞以為抗辯，自不足採
    信。
五、復按所有人對於無權占有或侵奪其所有物者，得請求返還之，對於妨害其所有權
    者得請求除去之，有妨害其所有權之虞者，得請求防止之，民法第七百六十七條
    定有明文。本件被告確有占用系爭土地各如附圖所示部分面積建有房屋、涼棚及
    種有竹子，已詳如上述，被告並未舉證證明其有何正當占用之依據，足資對抗原
    告之請求；又系爭土地如附圖所示編號甲部分固另生長有雜草、樹木，惟並非被
    告所種植，業據被告於本院履勘現場時自承在卷，有上開勘驗筆錄可憑，且為原
    告所不爭執，原告主張被告應將此部份之雜草、樹木清除，洵屬無據，自難准許
    。從而，被原告本於所有權之作用，依民法第七百六十七條物上請求權之規定，
    求為判決被告應將各如附圖所示部分之地上物拆除及將竹子清除，將土地交還原
    告，為有理由，應予准許，逾此範圍之請求，為無理由，應併予駁回。
六、兩造均陳明願供擔保，請准宣告假執行及免為假執行，經核均無不合，爰分別酌
    定相當之擔保金額予以准許，至原告敗訴部分，因訴之駁回而失所附麗，應併予
    以駁回。
七、據上論結，本件原告之訴為一部有理由，一部無理由，並依民事訴訟法第七十九
    條但書、第三百九十條第二項、第三百九十二條，判決如主文。
中      華      民      國    九十      年      三      月     二十     日
~B臺灣嘉義地方法院民事第二庭
~B    法  官  李文輝
右為正本係照原本作成
如對本判決上訴須於判決送達後廿日內向本院提出上訴狀
中      華      民      國    九十      年      三      月     二十二   日
~B    書記官  楊福源


司法院資訊處製作；財團法人民間司法改革基金會備份。
